【裁判字號】    98,易,1359
【裁判日期】    980821
【裁判案由】    詐欺
【裁判全文】
臺灣板橋地方法院刑事判決              98年度易字第1359號
公  訴  人  臺灣板橋地方法院檢察署檢察官
被      告  乙○○
上列被告因詐欺案件，經檢察官提起公訴（98年偵字第10034 號
），本院判決如下：
    主  文
乙○○無罪。
    理  由
一、公訴意旨略以：被告乙○○明知真實姓名年籍不詳自稱「金
    經理」之成年男子係詐欺集團成員，竟仍自民國98年2 月底
    起，以每月新臺幣（下同）25,000元之代價受僱於「金經理
    」，參與「金經理」之人所屬之詐欺集團，而與「金經理」
    之人及其所屬之詐騙集團成員，共同基於詐欺之犯意，由「
    金經理」所屬之詐欺集團在求職便利通報紙刊登「康禾國際
    應徵帳務專員、會計」廣告以圖取得他人金融機構帳戶存摺
    及身分證件等物。(一)於98年3 月24日11時許，丙○○見上開
    報紙廣告後，撥打報紙刊登之0000000000號門號向「金經理
    」應徵帳務專員工作，「金經理」佯以須先繳交金融機構帳
    戶存摺影本及身分證影本等物作為薪資轉帳之用，致丙○○
    不疑有他，陷於錯誤，於98年3 月25日15時許，在臺北縣板
    橋市○○○路○ 段與南雅東路口之全家便利商店前，將其身
    分證影本及其所有永豐商業銀行（下稱永豐銀行）帳戶存摺
    影本交予「金經理」所屬詐欺集團成員；(二)於98年3 月25日
    15時許，甲○○在丙○○住處見上開報紙廣告後，亦撥打報
    紙刊登之0000000000門號向「金經理」應徵會計工作，「金
    經理」佯以須先繳交金融機構帳戶存摺影本、金融卡及駕照
    影本等物作為薪資轉帳之用；並又向丙○○佯以必須再繳交
    上開永豐銀行之金融卡，致甲○○、丙○○不疑有他，陷於
    錯誤，於同日19時30分許，在臺北縣三重市○○○路67號前
    ，甲○○將其所有第一商業銀行西門分行（下稱第一銀行）
    帳號00000000000 號帳戶之存摺影本、金融卡及駕照影本，
    丙○○將上開永豐銀行帳戶之金融卡，一併交予被告乙○○
    ；(三)於98年3 月25日21時30分許，「金經理」撥打電話向丙○○表示其先前交付之永豐銀行帳戶之金融卡無法使用，需
    再補繳可使用之金融機構帳戶存摺影本及金融卡作為薪資轉
    帳之用，致丙○○陷於錯誤，乃於98年3 月27日，在臺北縣
    板橋市○○○路○ 段與南雅東路口之全家便利商店前，將其
    所有之中國信託商業銀行板橋分行（下稱中國信託銀行）帳
    號000000 000000 號帳戶之存摺影本及金融卡交予「金經理
    」所屬詐欺集團成員。嗣於98年3 月31日，丙○○、甲○○
    得知上開丙○○之中國信託銀行帳戶、甲○○之第一銀行帳
    戶均遭列為警示帳戶，發覺受騙，乃撥打電話佯向「金經理
    」應徵，並約定在臺北縣板橋市○○○路○ 段60號前面交金
    融機構帳戶存摺影本等物後，前往警局報警，會同警方於98
    年3 月31日15時40分許前往約定地點，為警當場逮獲前來收
    取金融機構帳戶之被告乙○○，並扣得乙○○持用供犯罪聯
    絡之行動電話1 支（含門號為0000000000號SIM 卡1 枚），
    及在乙○○身上起獲上開丙○○之中國信託銀行帳戶存摺影
    本、金融卡及身分證影本，因認被告涉有刑法第339 條第1
    項之詐欺罪嫌云云。
二、按犯罪事實應依證據認定之，無證據不得認定犯罪事實；不
    能證明被告犯罪者，應諭知無罪之判決，刑事訴訟法第154
    條第2 項、第301 條第1 項分別定有明文。而所謂認定犯罪
    事實之證據，係指足以認定被告確有犯罪行為之積極證據而
    言，該項證據自須適合於被告犯罪事實之認定，始得採為斷
    罪資料。且刑事訴訟上證明之資料，無論其為直接或間接證
    據，均須達於通常一般之人均不致有所懷疑，而得確信其為
    真實之程度，始得據為有罪之認定，若其關於被告是否犯罪
    之證明未能達此程度，而有合理懷疑之存在，致使無從形成
    有罪之確信，根據「罪證有疑、利於被告」之證據法則，即
    不得遽為不利被告之認定，最高法院53年臺上字第656 號、
    29年上字第3105號、76年度臺上字第4986號判例可資參照。
三、檢察官指被告涉犯詐欺罪嫌，係以被告於警詢及檢察官偵查
    中之供述其以每月25,000元之代價受雇於「金經理」，並依
    「金經理」指示向被害人丙○○、甲○○收取金融機構帳戶
    存摺影本、金融卡及身份證件等物，且被告並未實際至「金
    經理」所屬之公司參與面試應徵，亦無前往公司打卡、簽到
    ，顯與一般公司行號常規經營模式迥異。再證人丙○○於警
    詢及檢察官偵查中指述，其遭詐騙而將其所有之永豐銀行帳
    戶存摺影本、金融卡、身份證影本交予「金經理」所屬詐欺
    集團成員，另將中國信託商業銀行存摺影本、金融卡卡交予
    被告。及證人甲○○於警詢及檢察官偵查中指述，其遭詐騙
    而將其所有之第一商業銀行金融卡存摺影本、金融卡、身份
    證影本交予被告。且證人丙○○、甲○○證述被告向渠等收
    取存摺、提款卡時曾稱其自己之存摺、提款卡亦交予公司，
    顯見被告知悉其收取之之物為存摺、提款卡。並有求職便利
    通報紙影本1 紙證明「金經理」所屬之詐欺集團在求職便利
    通報紙刊登「康禾國際應徵帳務專員、會計」廣告，以圖取
    得他人金融機構帳戶存摺及身分證件等物，及扣案被告持用
    門號0000000000號行動電話（含SIM 卡1 枚）、被告身上起
    獲上開丙○○之中國信託銀行帳戶之存摺影本、金融卡、身
    分證影本，足證被告參與「金經理」之人所之詐欺集團，並
    負責收取被害人金融機構帳戶資料及身分證影本為其論據。
    訊據被告固坦承於98年3 月25日，在臺北縣三重市○○○路
    67號與丙○○、甲○○見面，並收取丙○○交付之金融卡1
    張及甲○○交付之物品1 包等情，惟堅決否認有何詐欺犯行
    ，辯稱：伊受雇於「金經理」，負責收取文件等外務工作，
    98 年3月25日，「金經理」以電話指示伊至臺北縣三重市○○○路67號向丙○○、甲○○拿取應徵資料，伊有收取丙○○交付之金融卡，但甲○○所交付之物品外覆紙張，並以夾
    練袋裝置，伊並不知渠等所交付之物品為何等語。
四、證據能力：
  (一)被告以外之人於審判外之言詞或書面陳述，除法律有規定者
    外，不得作為證據；被告以外之人於偵查中向檢察官所為之
    陳述，除顯有不可信之情況者外，得為證據；被告以外之人
    於審判外之陳述，雖不符刑事訴訟法第159 條之1 至第159
    條之4 之規定，而經當事人於審判程序同意作為證據，法院
    審酌該言詞陳述或書面陳述作成時之情況，認為適當者，亦
    得為證據；當事人、代理人或辯護人於法院調查證據時，知
    有第159 條第1 項不得為證據之情形，而未於言詞辯論終結
    前聲明異議者，視為有前項之同意，刑事訴訟法第159 條第
    1 項、第159 條之1 第2 項、第159 條之5 分別定有明文。
    經查，證人丙○○、甲○○於警詢時所為之陳述，雖屬審判
    外之陳述，然被告於本院審理時陳明對前開證人於警詢中陳
    述之證據能力不爭執，於本院審理時亦未主張排除前開證人
    陳述之證據能力，且迄於本院言詞辯論終結前均未表示異議
    ，本院審酌前開證人於警詢中之證述應無重大瑕疵且與事實
    相符，故依前開法條規定，應認證人前開審判外之證述，自
    得為證據。證人丙○○、甲○○於偵查中向檢察官所為之陳
    述，雖屬審判外之陳述，惟現階段刑事訴訟法規定檢察官代
    表國家偵查犯罪、實施公訴，依法其有訊問被告、證人及鑑
    定人之權，證人、鑑定人且須具結，而實務運作時，檢察官
    偵查中向被告以外之人所取得之陳述，原則上均能遵守法律
    規定，不致違法取供，其可信度極高，是以，刑事訴訟法於
    92 年2月6 日修正時，即為兼顧理論與實務，以該法第159
    條之1 第2 項規定，除顯有不可信之情況者外，得為證據。
    證人丙○○、甲○○於偵查中向檢察官所為之陳述，已依法
    具結，又非檢察官非法取供而得，且無證據證明前開證人於
    檢察官偵查中所為證述有何誤認之情形，並無顯不可信之情
    況，自得作為證據。
  (二)被告對卷附求職便利通報紙影本、扣案門號0000000000號行
    動電話（含SIM 卡1 枚）、中國信託銀行帳戶之存摺影本、
    金融卡影本、身分證影本之證據能力不爭執（見本院98年6
    月25日準備程序筆錄），且經本院於審理期日提示上開證據
    並告以要旨，被告就此部分證據之證據能力均未聲明異議（
    見本院98年7 月31日審判筆錄），且查並無不得作為證據之
    事由，依法自得作為證據。
五、經查：
  (一)證人丙○○於警詢、檢察官偵查中及本院審理時證稱：伊經
    由報紙廣告，撥打電話向「金經理」應徵收款人員，對方要
    伊繳交資料，伊與對方相約98年3 月25日13時許，在臺北縣
    板橋市南雅夜市，伊交付永豐銀行存摺影本及身分證影本予
    對方，此次並非被告前來收取文件。之後伊友人甲○○亦經
    由報紙廣告向「金經理」應徵，渠等相約98年3 月25日19時
    30分許，在臺北縣三重市○○○路67號見面，此次係被告前
    來與渠等見面，伊交付永豐銀行金融卡1 張予被告，但並未
    告知被告金融卡密碼。甲○○則交付第一商業銀行金融卡1
    張及前開銀行存摺影本。當天晚上伊另以電話將金融卡密碼
    告知「金經理」，且因伊忘記該金融卡密碼，所以亂報1 組
    密碼，後來「金經理」來電告知因密碼錯誤，無法使用該金
    融卡，並要伊再準備1 個可用之銀行帳戶金融卡及存摺影本
    ，並相約98年3 月27日在臺北縣板橋市○○○路上見面，伊
    交付中國信託商業銀行金融卡1 張前開銀行存摺影本予對方
    ，此次亦非被告前來收取，嗣後「金經理」並未如期通知伊
    上班，伊打電話詢問「金經理」未果，98年3 月31日伊得知
    前開中國信託商業銀行帳戶被列為警示帳戶，且伊旋為警查
    獲，伊在警局製作筆錄後，再次撥打電話向「金經理」應徵
    並相約見面，伊即向警方報案，會同警方在約定地點查獲前
    來收取資料之被告等語（見前開偵查卷第11至14頁、第41至
    42 頁 、本院98年7 月31日審判筆錄）。證人甲○○於警詢
    、檢察官偵查中及本院審理時證稱：丙○○告知伊報紙廣告
    應徵帳務及會計，詢問伊是否願意應徵，伊便撥打電話向「
    金經理」應徵，「金經理」要伊準備駕照影本、存摺影本、
    金融卡，並相約98年3 月25日19時30分在臺北縣三重市○○○路見面，伊將金融卡包在存摺影本內，再用透明夾練袋裝
    盛交予被告，另外丙○○亦交付1 張金融卡予被告。伊交付
    前開金融卡、存摺影本時，並未告知被告金融卡密碼，當日
    晚上「金經理」打電話向丙○○詢問金融卡密碼時，伊與丙○○一起將金融卡密碼告知「金經理」等語（見前開偵查卷
    第15 至17 頁、第42頁、本院98年7 月31日審判筆錄）。且
    被告亦自承：98年3 月25日19時30分許，伊確至臺北縣三重
    市○○○路67號向丙○○收取金融卡1 張，並向甲○○收取
    資料等語（見本院98年7 月31日審判筆錄）。被告確有於98
    年3 月25日19時30分許，至臺北縣三重市○○○路67號與乙○○、甲○○會面，並向丙○○收取1 張金融卡一節，堪以
    認定。按一般金融機構之金融卡本身並無經濟價值，取得他
    人帳戶金融卡無非意在取得帳戶內款項抑或獲得使用該等帳
    戶之利益，無論何者，前提均須知悉該金融帳戶提款卡密碼
    始得達成前開目的。依證人丙○○所述，其交付金融卡予被
    告時並未同時將金融卡密碼告知被告，而係當晚才以電話將
    密碼告知「金經理」，顯然「金經理」並未要求被告於收取
    金融卡同時一併詢問密碼。設若「金經理」與被告共同詐欺
    丙○○前開金融卡，「金經理」自無對被告隱匿犯罪情節之
    必要，應會囑咐知悉內情之共犯即被告一併詢問丙○○前開
    帳戶之金融卡密碼，並測試該等金融卡是否可以正常使用以
    竟其功，實則不然，「金經理」僅單純要求被告取回金融卡
    ，而「金經理」於取得金融卡後再另以電話詢問丙○○金融
    卡密碼，苟被告與「金經理」間有犯意聯絡，何須如此迂迴
    ，由此可見被告僅係單純為「金經理」向丙○○收取金融卡
    。再者，丙○○交付金融卡予「金經理」之原因甚多，且依
    證人丙○○所述，其所稱應徵過程均係與「金經理」接洽，
    並無事證可證被告知悉「金經理」與丙○○洽談交付金融卡
    之緣由，尚難僅因被告單純向丙○○收取金融卡之舉，即推
    論被告有不法意圖或與「金經理」有詐欺之犯意聯絡，亦難
    以此認定被告與「金經理」有共同詐欺丙○○永豐銀行金融
    卡之犯行。
  (二)被告雖自承於98年3 月25日收取甲○○所交付之物件1 包，
    惟辯稱該等物件以紙包住，其不知該包物件內容為何等語（
    見本院98年7 月31日審判筆錄）。證人甲○○於本院審理時
    亦證稱：伊的確係將金融卡包在存摺影本內，再用透明夾練
    袋裝盛交予被告等語（見本院98年7 月31日審判筆錄）。證
    人甲○○係指述被告詐欺其帳戶之人，與被告立場對立，衡
    情不致偏袒被告，其前開所稱以紙包覆金融卡一節自屬信實
    。再證人甲○○及被告均未提及渠等曾核對交付物件內容，
    況證人甲○○於本院審理時亦證稱：金融卡密碼係「金經理
    」於當日晚上來電詢問等語（見本院98年7 月31日審判筆錄
    ）。故被告並無法由甲○○交付物件之外觀上得知其內置有
    金融卡，渠等復未核對交付物件內容，甲○○亦未告知被告
    金融卡密碼等資訊足讓被告知悉收取物品內有金融卡，故被
    告辯稱其不知所收取物件為金融卡一節，非無可採。雖證人
    甲○○於檢察官偵查中證稱：被告收取物品時提到其自己之
    金融卡及存摺亦交給公司等語（見前開偵查卷第42頁）。然
    甲○○交付物件當時，丙○○同時交付金融卡予被告，則被
    告前開言詞係針對甲○○抑或係針對交付金融卡之丙○○所
    為，不得而知，況且被告係敘述自身情況，要難以被告前開
    言詞即推論被告知悉甲○○所交付之物品含有金融卡。更進
    者，如前所述，果被告與「金經理」確有謀議詐欺甲○○之
    金融卡之舉，渠等無非係為使用帳戶存提其內款項，「金經
    理」既囑被告前往拿取金融卡，豈會不要求被告一併詢問金
    融卡密碼？由此可見「金經理」並未全盤告知被告內情，被
    告辯稱其不明所以等語，非無可採。被告僅單純向甲○○收
    取物件，被告並不知所收物件內有金融卡，自難認被告有何
    詐欺犯意。至甲○○所稱另外交付存摺影本、駕照影本，姑
    不論依前所言，並無證據證明被告知悉其所收取之物品內容
    為何，縱被告知悉其所收取者為駕照影本、存摺影本，然依
    現今生活經驗，需提供駕照影本、存摺影本申辦之事務不勝
    枚舉，被告收取前開文件並無可疑之處，要難以此認定被告
    知悉「金經理」詐欺意圖或與「金經理」有共同詐欺之意。
    更進者，前開駕照影本、存摺影本本身並無經濟價值，難認
    係「財物」，亦無資料可證被告或「金經理」由前開存摺影
    本、駕照影本獲取任何利益，此部分自與詐欺取財或詐欺得
    利要件有間，併予敘明。
  (三)再依證人丙○○前開所述，98年3 月24其交付永豐銀行帳戶
    存摺影本、身份證影本及同年月27日其交付中國信託商業銀
    行存摺影本、金融卡時，並非由被告前來收取等語如前，故
    被告並無向丙○○收取永豐銀行存摺影本、身份證影本、中
    國信託商業銀行存摺影本、金融卡一情，堪以認定。再依前
    開所述，被告僅係單純於98年3 月25日為「金經理」向丙○○收取金融卡、向甲○○收取物件，但並無證據證明被告與
    「金經理」有詐欺犯意聯絡，實難認被告為「金經理」所屬
    詐欺集團成員，從而，亦自無證據可認被告與該前去向丙○○收取存摺影本、金融卡之人有詐欺犯意聯絡，故則前開98
    年3 月24日、同年月27日「金經理」另囑他人前去向丙○○
    收取物件之行為，被告既未參與收取存摺影本、金融卡之舉
    ，要難認與被告有關。
  (四)證人丙○○於本院審理時證稱：98年3 月31日伊與被告見面
    時，被告訝異伊為何沒有上班，伊表示因之前應徵未成功，
    要再應徵一次，被告表示「金經理」既有資料，便不願再收
    伊之資料，伊希望被告再收一次，後來被告才收下中國信託
    商業銀行存摺影本、金融卡影本及身份證影本等語（見本院
    98年7 月31日審判筆錄）。可見被告於98年3 月31日與丙○○見面時，原無意收取丙○○任何物件，係應丙○○之請始
    收下存摺影本、身份證影本及金融卡影本，可見被告當日並
    非前去向丙○○收取前開物件。況被告交付之中國信託商業
    銀行存摺影本、金融卡影本、身份證影本本身並無經濟價值
    ，且金融卡影本並無法使用，實無從由此獲得利益，亦與詐
    欺取財或詐欺得利要件不合。
六、綜上所述，本件並無證據證明被告與「金經理」有詐欺之犯
    意聯絡，要難由被告單純向丙○○收取金融卡，向甲○○收
    取物件之舉，即認被告參與詐欺犯行，更遑論其餘非由被告
    向丙○○收取存摺影本、身份證影本及金融卡部分，被告既
    未實施收取物件行為，亦無證據證明被告與「金經理」或收
    取物件者有犯意聯絡，亦難認定被告此部分詐欺犯行。至被
    告為警查獲該次，係應丙○○之請始收下所交付之存摺影本
    、金融卡影本及身份證影本，難認被告原有收取丙○○前開
    物件之意，況存摺影本、金融卡影本、身份證影本等物本身
    並無經濟價值，亦無從由此獲得利益，自與詐欺取財或詐欺
    得利要件有別。是公訴人所舉證據未能證明被告涉有詐欺犯
    行，而本院復查無其他積極證據足資證明被告確有公訴意旨
    所指之犯行，被告犯罪即屬不能證明，依法自應為被告無罪
    之諭知。
據上論斷，應依刑事訴訟法第301 條第1 項，判決如主文。
本案經檢察官鄭潔如到庭執行職務。
中    華    民    國    98    年    8     月    21    日
                刑事第十五庭審判長法  官  李君豪
                                  法  官  錢衍蓁
                                  法  官  何燕蓉
上列正本證明與原本無異。
如不服本判決，應於判決送達後10日內敘明上訴理由，向本院提
出上訴狀 (應附繕本) ，上訴於臺灣高等法院。其未敘述上訴理
由者，應於上訴期間屆滿後20日內向本院補提理由書「切勿逕送
上級法院」。
                                  書記官  李崇文
中    華    民    國    98    年    8     月    25    日


司法院資訊處製作；財團法人民間司法改革基金會備份。
